【裁判字號】    99,台上,7476
【裁判日期】    991202
【裁判案由】    偽造文書
【裁判全文】
最高法院刑事判決            九十九年度台上字第七四七六號
上  訴  人  台灣高等法院高雄分院檢察署檢察官  
被      告  張嘉仁
選任辯護人  施旭錦律師（法律扶助律師）
被      告  曾景煌
            黃怡彗
上列上訴人因被告等偽造文書案件，不服台灣高等法院高雄分院
中華民國九十八年六月二十三日第二審判決（九十八年度上訴字
第六二三號，起訴案號：台灣屏東地方法院檢察署九十四年度偵
字第三四二五號），提起上訴，本院判決如下：
    主  文
原判決撤銷，發回台灣高等法院高雄分院。
    理  由
本件原判決以公訴意旨略稱：被告張嘉仁（原名張信進）係大享
房地產土地開發有限公司員工，受告訴人廖美芬之父母廖存祥及
謝媛（本院按：係告訴人之繼母）之託，出售告訴人數筆土地，
得知告訴人所有之屏東縣潮州鎮○○段365-41號土地（下稱365-
41土地）係道路用地，可以作為節稅用，遂遊說廖存祥，表示可
以幫忙找買主，廖存祥即允諾之，並將該土地之所有權狀及告訴
人之印鑑（章）交給張嘉仁處理；張嘉仁即通知被告曾景煌收購
。張嘉仁為幫助曾景煌節省土地增值稅，即與曾景煌共同基於偽
造文書、行使偽造文書之概括犯意聯絡，先由張嘉仁於民國九十
二年三月六日，盜用告訴人之印鑑（章）偽造告訴人之委託書後
，持向戶政事務所申請印鑑證明，使承辦之公務員陷於錯誤，將
印鑑證明交予張嘉仁，足生損害於告訴人及戶政機關對印鑑證明
核發正確性。其後，張嘉仁並向有幫助偽造文書犯意之女友即被
告黃怡彗，借得黃怡彗之印鑑（章）、印鑑證明及戶籍資料後，
併同告訴人之印鑑（章）、印鑑（證明）、所有權狀、戶籍謄本
等，交予曾景煌。曾景煌即以黃怡彗為人頭，向案外人黃逸政購
買高雄縣鳳山市○○○段230-55地號道路用土地（下稱230-55土
地），並製作不實之黃怡彗購買黃逸政所有230-55土地之契約書
，持向地政事務所申請土地所有權移轉登記，致使不知情之地政
人員將上開不實之所有權移轉事項登載於土地登記簿冊上，使黃
怡彗取得230-55土地所有權，足生損害於地政機關對地籍管理之
正確性。九十二年十一月四日，曾景煌盜用告訴人之印鑑（章）
，製作告訴人將365-41土地之部分，即應有部分一萬分之三二五
所有權出售予黃怡彗；黃怡彗將230-55土地之部分，即應有部分
千分之一所有權出售給告訴人之不實買賣契約書後，併同委託書
、告訴人及黃怡彗之上開文件，分別至主管之地政事務所申請土
地所有權移轉登記，致使不知情之地政人員將上開不實之所有權
移轉事項登載於土地登記簿冊上，使告訴人及黃怡彗互為上開二
筆土地之共有人，足生損害於告訴人及地政機關對地籍管理之正
確性。九十二年十一月十七日，曾景煌又盜用告訴人之印鑑（章
），製作不實之告訴人及黃怡彗共有物分割契約書，分別持向主
管之地政事務所辦理共有物所有權分割登記，致使不知情之地政
人員將上開不實之所有權移轉事項登載於土地登記簿冊上，使黃
怡彗及告訴人各取得365-41、230-55土地之所有權之全部，足生
損害於告訴人及地政機關對地籍管理之正確性。九十二年十二月
間某日，曾景煌又製作不實之黃怡彗出售365-41土地予曾景煌之
買賣契約書，持向地政事務所辦理所有權移轉登記，致使不知情
之地政人員將上開不實之所有權移轉事項登載於土地登記簿冊上
，使曾景煌取得上開365-41土地所有權全部，足生損害於地政機
關對地籍管理之正確性。同時，曾景煌又冒用告訴人之名義，將
230-55土地出售予不知情之楊隆發及梁世傑，並盜用告訴人之印
鑑（章）製作不實之告訴人出售230-55土地予楊隆發、梁世傑之
買賣契約書，再持向地政事務所辦理土地所有權移轉登記，不知
情之地政人員將上開不實之所有權移轉事項登載於土地登記簿冊
上，足生損害於告訴人及地政機關對地籍管理之正確性。因認張
嘉仁、曾景煌共同涉犯刑法第二百十六條、第二百十條行使偽造
私文書、第二百十四條之使公務人員登載不實等罪嫌；黃怡彗涉
張嘉仁、曾景煌上開犯罪之幫助罪嫌。經審理結果，認均不能證
明張嘉仁、曾景煌、黃怡彗（以下除個別記載姓名外，稱被告等
）犯罪，因而維持第一審諭知被告等無罪之判決，駁回檢察官在
第二審之上訴。固非無見。
惟按，證人所作先後不同之證言，何者為可採，事實審法院應參
酌其他相關證據資料，本於經驗法則以定其取捨，並將取捨證據
及得心證之理由於判決內詳為說明，方為適法。又審理事實之法
院，對於案內一切證據，除認為不必要者外，均應詳為調查，然
後基於調查所得之心證，以為判斷事實之基礎，如有應行調查之
證據未經依法調查，或證據雖已調查而其內容尚未明瞭，遽行判
決，均有應於審判期日調查之證據而未予調查之違法。本件原判
決援引謝媛九十三年五月四日於檢察事務官詢問時陳稱：委託張
嘉仁買賣365-41土地之委託買賣期間僅到九十一年十二月三十一
日；又稱：「我在收到戶政事務所通知後就打電話給他（即張嘉
仁），他沒有說什麼，過了十多天就將印鑑拿來還我先生廖存祥
，我想說他還了就就算，我沒有報警」各等語；併審酌九十一年
十月一日之委託書僅記載：「本人廖美芬代理人廖存祥委託張信
進辦理土地買賣事宜，土地標示坐落屏東縣潮州鎮○○段陸伍
之肆拾壹號面積肆佰伍拾捌平方公尺，全權交由委託人張信進先
生處理，立此憑證」等語，並無加註任何關於委託期間之文字等
情，認廖存祥為委託張嘉仁辦理365-41土地之買賣事宜，除簽立
「委託書」交付張嘉仁外，亦將告訴人之印鑑章一併交付張嘉仁
辦理（見原判決第七頁(二)）。然依上開委託書之記載，可知係由
廖存祥代理告訴人複委託予張信進（張嘉仁），謝援並未簽名其
上（見發查卷第二二三頁）。亦即謝媛並非委任契約之當事人；
廖存祥且已否認將告訴人之印鑑章及365-41土地之所有權狀交給
張嘉仁（見發查卷第八七頁）。如果無訛，得否依謝媛之上開陳
述，認廖存祥已經有前揭委託，不能無疑。且屏東縣潮州鄉戶政
事務所於九十二年三月六日發通知單予告訴人，略稱：台端委託
張信進申請印鑑證明登記，業於九十二年三月六日登記完畢（見
發查卷第七頁）。是否與謝媛前述收到戶政事務所通知同一？若
然，張嘉仁似於謝媛電話詢問後之十多天即返還印鑑予廖存祥。
果如此，何以張嘉仁或曾景煌猶得於其後之諸多契約或申請書上
使用告訴人之印鑑章？不僅如此，上開委託書似係曾景煌於九十
三年八月三日檢察事務官詢問時始提出；經檢察官事務官提示予
謝媛後，謝媛已明確陳稱：「不是這一張，因為那一張字寫的（
得）滿滿的，該張有寫我的土地三筆，廖美芬的一筆……，我有
讀過日據時代高等科，我認得字，委託書有蓋我的章……」等語
（見發查卷第二０七、二一０、二二三頁）。核諸卷內資料，確
有謝媛所有之另三筆土地，於九十三年二月十七日之買賣契約及
告訴人所有潮洲鎮○○○段255-18、255-32、255-13等土地之買
賣所有權移轉契約；張嘉仁且曾以自己之名義就該三筆土地申請
分區使用證明書（見發查卷第一四０、一四八頁、第二四三頁以
下）。其中之255-18土地之登記經過及方式，即先以買賣方式為
所有權之部分（比例均微）移轉，使告訴人與他人成共有狀態；
繼以分割共有物方式，登記為其中一人所有；最後再以贈與為原
因，移轉予澎湖縣望安鄉公所所有等。更幾與本件365-41土地之
模式相同（見發查卷第一０五至一四一頁）；告訴人代理人亦具
狀表示：事後經廖存祥告知，張信進於九十一年有以新台幣（下
同）九萬元收購255-18土地等語（見發查卷第九三頁）。亦即，
除365-41土地外，張嘉仁似另處理告訴人所有之其他土地。果如
此，謝媛所述：委託張嘉仁買賣365-41土地云云，是否與事實相
符，即有究明之必要。原判決僅據謝媛之陳述及委託書之記載，
即認張嘉仁獲廖存祥之授權，處理365-41土地之買賣事宜，尚嫌
率斷。再者，張嘉仁代理告訴人，與曾景煌於九十二年七月二十
八日簽訂之「土地之買賣契約」，有關買賣之標的僅記載為：「
屏東縣潮州鄉○○○段」、「面積450 平方公尺」、「權利範圍
全部」，其買賣價金則為二百萬元（見發查卷第二一八頁）。此
與365-41土地係座落「屏東縣潮州鄉○○○段」，面積四百五十
八平方公尺，並不相同（見發查卷第十一頁土地登記謄本）。而
該土地之地目為「田」，使用區分為「住宅區」，亦有前述謄本
及分區使用證明可徵（見發查卷第一五七頁）。此與九十二年七
月二十八日契約第十三點所載：「本買賣標的係公共設施用地（
道路用地）……」（見發查卷第二二０頁），並不相符；與告訴
人所有之255-18土地地目為「道」，反較相同（見發查卷第一０
五頁土地登記謄本）。且僅以365-41土地之公告現值即每平方公
尺一萬三千元，計算該土地之移轉現值，即高達五百九十五萬四
千元（見發查卷第十一頁謄本、第二十頁明細）。較諸前述契約
價二百萬元，竟高出近四百萬元，顯違反常情。九十二年七月二
十八日契約之買賣標的究何所指，實有未明。原判決未就卷內資
料究明釐清，逕認廖存祥代理告訴人，就365-41土地之買賣事宜
授權予張嘉仁，亦屬率斷。(二)、縱認張嘉仁就365-41土地之買賣
獲有授權，然依委託書之記載，授權範圍亦僅該土地之「出賣」
。而本件公訴人起訴之範圍，除（行使）偽造印鑑證明申請書外
，尚包含：(1)、曾景煌將365-41土地之部分（應有部分萬分之三
二五─見發查卷第一九一、一九二頁）出賣予黃怡彗，使黃怡彗
與告訴人共有該土地；(2)、黃怡彗出賣230-55土地之部分（應有
部分千分之一─見發查卷第一六七、一七０頁）予告訴人，使黃
怡彗與告訴人共有該土地；(3)、辦理365-41及230-55二筆共有土
地之分割登記，使黃怡彗及告訴人各取得365-41及230-55二筆土
地所有權之全部；(4)、告訴人將230-55土地出賣予楊隆發及梁世
傑部分。上開買賣、分割契約之訂定，乃至其後之申請登記程序
；是否亦在廖存祥授權之範圍內，亦有疑問，原判決未根究明白
，僅以張嘉仁就365-41土地之買賣獲有授權，逕認被告等被訴(1)
至(4)之行為，亦在授權範圍內而不成立犯罪，自有應於審判期日
調查之證據而未予調查之違法。上訴意旨指摘原判決違法，非無
理由，應認有撤銷發回更審之原因。
據上論結，應依刑事訴訟法第三百九十七條、第四百零一條，判
決如主文。
中    華    民    國  九十九  年   十二   月    二    日
                      最高法院刑事第四庭
                          審判長法官  陳  正  庸  
                                法官  林  秀  夫  
                                法官  林  瑞  斌  
                                法官  謝  靜  恒  
                                法官  王  居  財  
本件正本證明與原本無異
                                      書  記  官  
中    華    民    國  九十九  年   十二   月    八    日
                                                      Q

司法院資訊處製作；財團法人民間司法改革基金會備份。
